臺灣高等法院民事判決　　　　　　　　　 99年度醫上字第2號
上　訴　人　宋鼎雄
被　上訴人　長庚醫療財團法人台北長庚紀念醫院
法定代理人　謝燦堂
訴訟代理人　黃奕時
被　上訴人　鄧復旦
上列二人共同
訴訟代理人　王自強
　　　　　　巫震輝
上列當事人間請求損害賠償事件，上訴人對於中華民國98年10月
28日97年度醫字第18號第一審判決提起上訴，並為訴之追加，本
院於100年3月22日言詞辯論終結，判決如下：
    主  文
上訴及追加之訴均駁回。
第二審訴訟費用（含追加之訴）由上訴人負擔。
    事實及理由
一、按第二審訴之變更或追加，非經他造同意不得為之，但擴張
    或減縮應受判決事項之聲明者，不在此限，民事訴訟法第
    446條第1項、第255條第1項第3款定有明文。本件上訴人原
    請求被上訴人應連帶給付新臺幣（下同）2,037,000元本息
    ，嗣於本院審理時，再追加請求被上訴人應連帶給付勞動能
    力減損之損失622,000元本息（見本院卷(二)10頁），依上開
    規定，應予准許。
二、上訴人主張：伊於民國94年2月25日因腳痛至被上訴人長庚
    醫療財團法人台北長庚紀念醫院（下稱台北長庚醫院）復健
    科求診，當時診療醫生即被上訴人鄧復旦（下稱鄧復旦）未
    要求伊脫襪檢查，亦未做足弓角度測量及足底壓力分析，即
    診斷伊為扁平足，除要求復健外尚須自費3,500元訂製矯正
    鞋墊，惟伊使用鞋墊期間，雙腳仍疼痛不止。嗣於95年7月
    18日始由國立臺灣大學醫學院附設醫院（下稱臺大醫院）骨
    科醫師王崇禮經以Ｘ光檢查其站立足弓角度，左側為154.7
    度，右側為155.6度，僅為輕度雙側後足外翻，診斷為prona
    -ted feet即內旋足並非扁平足，僅需寬頭鞋治療，不需要
    矯正鞋墊。鄧復旦將伊誤診為扁平足且使用矯正鞋墊，造成
    伊之趾間肌腱炎及腳底神經痛加劇傷害，顯有過失。伊因此
    受有醫藥費用損失計5,000元及慰撫金70萬元，以伊於83年
    在明道建築師事務所擔任總工程師月薪6萬元打六折為計算
    基礎，自94年5月起至97年5月底之減少勞動力損失計1,332,
    000元【60,000×60％×37（月）＝1,332,000】，合計2,03
    7,000元。另台北長庚醫院既為鄧復旦之僱用人，自應就受
    僱人前揭執行職務行為，連帶負損害賠償責任。爰依侵權行
    為之法律關係提起本訴，而聲明請求：(一)被上訴人應連帶給
    付伊2,037,000元及自起訴狀繕本送達之翌日起至清償日止
    ，按年息5％計算之利息。(二)願供擔保請准宣告假執行。
三、被上訴人則以：上訴人於94年2月25日至台北長庚醫院門診
    就醫，當時主訴小腿肌肉痠痛，經鄧復旦臨床檢查發現其於
    站立承重時，兩足足弓呈現癱塌及阿基里斯腱外翻，遂診斷
    為兩側可塑性扁平足，再施以觸診發現其右足第2、3屈趾肌
    腱點壓有疼痛感，遂安排超音波檢查以排除肌腱炎之可能，
    上訴人復於94年2月28日回診，經訴外人陳柏旭醫生判讀超
    音波檢查結果顯示於右足部第2、3趾間肌腱有發炎情形，在
    跟骨後方分別有輕微之滑囊炎，方建議上訴人使用鞋內墊舒
    緩疼痛。故鄧復旦之診斷並無不當，亦符合醫學常規，並無
    過失可言。另縱認伊等應連帶負賠償責任，上訴人亦未提出
    勞動能力減損之相關憑證，此部分請求於法無據，又上訴人
    請求慰撫金部分，亦未能舉證等語置辯，均聲明請求：(一)上
    訴人之訴駁回。(二)如受不利判決，願供擔保請准宣告免假執
    行。
四、原審為上訴人全部敗訴之判決，即駁回上訴人之訴及假執行
    之聲請，上訴人不服，提起上訴，並為訴之追加，其上訴及
    追加聲明：(一)原判決廢棄。(二)被上訴人應連帶給付上訴人2,
    037,000元及自起訴狀繕本送達之翌日起至清償日止，按年
    息5％計算之利息。(三)被上訴人應再連帶給付上訴人622,000
    元及自99年12月2日準備(三)狀繕本送達之翌日起至清償日止
    ，按年息5％計算之利息。(四)願供擔保請准宣告假執行。
    被上訴人之答辯聲明：(一)上訴及追加之訴均駁回。(二)如受不
    利判決，願供擔保請准宣告免假執行。
五、兩造不爭執之事項：
  (一)上訴人因久走會足部酸痛，於94年2月25日至台北長庚醫院
    復健科醫師鄧復旦門診就診，身體檢查顯示體重承載時內側
    足弓塌下，並於第二、第三趾屈肌肌腱處有壓疼點，在扁平
    足及脛肌腱炎之診斷下，安排骨骼肌肉超音波檢查及訂製矯
    正鞋墊，超音波檢查顯示有右跟骨後滑囊炎，有病歷資料、
    門診紀錄單、長庚醫院臺北復健科檢查報告單等件可稽（見
    原審卷(一)13頁、14頁、47頁至50頁、225頁至227頁、本院卷
    (一)315頁至319頁）。
  (二)上訴人於94年6月14日至臺大醫院骨科醫師王崇禮門診就診
    ，主訴已知雙足扁平足五年，並有雙膝及腰疼痛，在仁愛醫
    院接受治療，93年10月1日起因雙足疼痛，曾接受超音波、
    水療、電療等復健治療及類風濕性關節炎之藥物治療，但仍
    無法改善。94年1月（按：應為2月之誤）至長庚醫院接受特
    製鞋墊後，有些（somewhat）減緩，休息或持柺杖亦可有些
    減緩，身體檢查顯示在雙側足底處有壓痛點。其於95年7月
    18日再度至王崇禮醫師門診就診，並開立診斷書，病歷記載
    有輕度雙側後足外翻，Ｘ光站立足弓角度左側為154.7度，
    右側為155.6度，有臺大醫院病歷資料、診斷證明書等件可
    參（見原審卷(一)251頁至253頁、257頁、258頁、264頁）。
  (三)上訴人於94年8月16日至臺大醫院神經內科醫師楊智超門診
    自訴雙足「灼熱感」(burning sensation)已4年多，接受類
    風濕性藥物治療半年疼痛感更加嚴重。身體檢查除足部灼熱
    感外皆正常，並安排ESR及神經傳導檢查。於94年8月22日回
    診，ESR及神經傳導檢查結果為正常，並給予多發性神經炎
    、小口徑神經病變之診斷，有前述臺大醫院病歷資料、診斷
    證明書等件可參（見原審卷(一)254頁至256頁、51頁）。
六、兩造爭執之事項為：(一)鄧復旦是否將上訴人之症狀誤診為扁
    平足？(二)鄧復旦指示以矯正鞋墊為治療方式，是否加劇上訴
    人之傷害？(三)如果被上訴人應負連帶侵權行為責任時，上訴
    人可請求之醫療費用、慰撫金、勞動能力損失之金額為若干
    ？
七、本院得心證之理由：
  (一)上訴人主張其至台北長庚醫院看診時，門診醫師鄧復旦未要
    求脫襪檢查，亦未做足弓角度測量及足底壓力分析，即將其
    誤診為扁平足，事後其至臺大醫院看診，經王崇禮醫師以Ｘ
    光檢查後，量出其足弓角度左側154.7度、右側155.6度，診
    斷為pronated feet（內旋足），並非扁平足，鄧復旦之診
    斷顯有醫療過失云云，為被上訴人所否認。經查：
    1.扁平足包含多關節的變形，具內側足弓消失（loss ofmed
      ial arch），後足外翻（hind foot valgus）及前足外展
      （forefoot abduction）等特徵，即使為輕度成人扁平足
      ，亦會因機械式（mechanical）因素導致後脛肌腱施力異
      常，引起足底疼痛。扁平足可分為可塑性（flexible ）
      及固定性（fixed），其中可塑性扁平足宜讓病人承載重
      量（站立或行走）檢查才能診斷，非僅由外觀看之，有行
      政院衛生署醫事審議委員會（下稱醫審會）第0000000號
      鑑定書之鑑定意見可參（見原審卷(一)220頁）。
    2.上訴人於94年2月25日至台北長庚醫院門診主訴為：「S
      ：Flat foot（扁平足）and TP.Foot soreness and
      difficult for long distant walking（足部酸痛及無法
      長距離行走）」等語，經鄧復旦檢查時，發現上訴人體重
      承載時內側足弓下蹋（collapse of medial longitudina
      -l arch with weight bearing），在觸診時發現左足第
      二、三趾之屈趾肌腱部位有壓痛點（local tenderness
      over 2，3th flexor tendon of left foot），於是安排
      關節超音波檢查以排除肌腱炎之可能（arrange soft
      tissue echo R/O tendinits），而診斷為扁平足、脛骨
      肌腱炎、後腳跟肌腱炎（IMP：Flat foot、tibialis
      tendinits、achilles tendinitis）等情，有病歷可稽（
      見原審卷(一)227頁），由上開病歷記載可知，上訴人於初
      次至台北長庚醫院看診時，即自述其有扁平足，又鄧復旦
      檢查後，觀察到病人即上訴人體重承載時有內側足弓塌下
      之現象，再施以觸診後，亦發現上訴人左足第二、三趾之
      屈趾肌腱部位有壓痛點，更進一步安排超音波檢查以排除
      肌腱炎之可能，由鄧復旦之上開醫療處置行為觀之，尚難
      認有何違反醫學常規之處。至於上訴人指摘鄧復旦未使其
      脫掉鞋子即看診，有誤診為扁平足症云云，此點並無積極
      證據可資證明，即非可信。
    3.另依臺大醫院骨科醫師王崇禮測量上訴人站立足弓角度之
      結果，左右分別為154.7度、155.6度，有該診斷證明書可
      稽（見原審卷(一)144頁），前述上訴人站立足弓之角度，
      雖與國軍人員體格分級作業程序，扁平足併有足外翻或足
      蹠內側顯著突出起於距骨向內轉向者，為免役體位，其扁
      平足之定義為站立照（以Ｘ光攝影）之正側位足弓角度大
      於165度之規定，尚有些許差距，惟該此足弓角度大於165
      度達免役體位之扁平足，係屬極嚴重之扁平足，本件上訴
      人之足弓角度雖未達到上開免役標準之嚴重扁平足，但其
      足弓角度在154.7度、155.6度，應不算小（該作業程度見
      原審卷(一)142頁）。參諸王崇禮醫師於95年7月18日病歷記
      載：病人輕度足外翻（pronated feet,bilateral,mild）
      ，亦有該病歷足證（見原審卷(一)167頁），故由上開證據
      顯示，上訴人之外觀無扁平足，但體重承載時具內側足弓
      塌下，足外翻，以Ｘ光測量其足弓角度在154.7度、155.6
      度等特徵，故被上訴人辯稱鄧復旦並無誤診上訴人屬扁平
      足症狀等情，尚屬可採。本件醫療過失之紛爭，前經臺灣
      臺北地方法院檢察署將相關病歷資料、診斷證明書、超音
      波檢查資料等證物，送請行政院衛生署醫事審議委員會為
      鑑定，其鑑定結果亦「推測病人應有可塑性扁平足」，有
      該鑑定書可參（見原審卷(一)220頁至222頁），故上訴人指
      摘鄧復旦看診時，判斷其為扁平足一節，屬於醫療過失云
      云，即非可採。
  (二)上訴人再主張鄧復旦指示其需穿矯正鞋墊，致其自費製作鞋
    墊，反而造成疼痛加劇云云，然查：
    1.按一般扁平足引起之疼痛可給予休息、復健治療、消炎藥
      物及矯正鞋墊等治療。若無法安排復健治療或矯正鞋墊處
      理，一般醫師可能會建議穿戴舒適鞋子（如寬頭、低跟等
      ），以減少局部足底不適。復健專科醫師訓練課程中包括
      步態分析及裝具（含特製鞋墊）評估及處方。其中扁平足
      矯正鞋墊具減輕後脛肌腱壓力、固定後足使步態更有效率
      、預防足部繼續變形等功能，在復健界常被應用。因此復
      健專科醫師在處理扁平足之病人時，除給予藥物、復健治
      療外，一般會處方矯正鞋墊以治療疼痛並解決其根本問題
      。上訴人既具有可塑性扁平足之特徵，業據前揭醫審會鑑
      定在案，則鄧復旦看診後，指示上訴人以穿矯正鞋墊之方
      式復健，難認具有過失。
    2.再觀之上訴人於94年2月25日至台北長庚醫院看診前、後
      之就診紀錄，其中於93年10月間至97年1月間，因未明示
      全身或局部之骨關節病、腕隧道徵候群、背痛等症狀至台
      北市立聯合醫院仁愛院區就診，有該病歷資料可參（見本
      院卷(一)415頁至428頁）、於上訴人所提出臺大醫院病歷資
      料顯示，上訴人自93年10月1日起因雙足疼痛，曾接受超
      音波、水療、電療等復健治療及類風濕性關節炎之藥物治
      療，但仍無法改善（病歷見原審卷(一)165頁），而上訴人
      因雙足底疼痛，曾至多家醫院、診所就醫，就其提出附卷
      診斷證明書內容，不同專科醫師依其專業智識，亦分別為
      下列不同之診斷及醫囑，茲分述如下：(1)聯元復健診所醫
      師荊宇元（95年7月12日）診斷：兩側足部扭傷及拉傷，
      醫囑：病患因上述疾病，於94年3月24日至95年7月5日於
      復健科門診看診，自94年3月24日至95年7月12日接受物理
      治療療程共150次。並自95年3月增加兩側第5蹠趾關節背
      側物理治療（見原審卷(一)55頁）。(2)中央健康保險局臺北
      第二聯合門診中心神經內科醫師徐昌鴻（95年7月10日）
      診斷：周邊神經痛併多發性肌腱炎併雙腳疼痛，醫囑：不
      宜久站、負重、長時間行走。94.8.1日起於本院就診，仍
      定期複查藥物治療中，建議長期門診治療（見原審卷(一)75
      頁）。(3)臺大神經部醫師楊智超（95年7月12日）診斷：
      多發性神經病變，醫囑：小口徑神經病變需長期服藥治療
      （見原審卷(一)51頁）。(4)長庚醫院復健科醫師鄧復旦（95
      年7月14日）診斷：兩側扁平足併小腿肌肉酸痛，醫囑：
      宜接受復健治療及使用矯正鞋墊矯正（見原審卷(一)55頁）
      。(5)中央健康保險局臺北第二聯合門診中心骨科醫師吳家
      麟（95年7月17日）診斷：雙側膝關節退化性關節炎、雙
      側足部指間肌腱炎，醫囑：建議接受藥物及復健治療、宜
      穿著寬頭鞋保護（見原審卷(一)73頁）。(6)中央健康保險局
      臺北第二聯合門診中心骨外科醫師張振慧（95年7年26日
      ）診斷：足底肌膜炎，醫囑：理學檢查外觀足弓依然存在
      ，沒有扁平足的現象，門診追蹤（見原審卷(一)74頁）。(7)
      宜德復健科診所醫師李威周（95年8月4日）診斷：足屈趾
      肌腱炎（無扁平足），醫囑：寬頭鞋子可減少對足部壓迫
      、牽扯，需繼續復健治療（見原審卷(一)76頁），又於97年
      6月13日診斷：兩側足底筋膜炎、足部肌腱炎（見原審卷
      (一)120頁）。(8)臺大骨科醫師王崇禮（95年8月22日）診斷
      ：兩足疼痛，疑似趾間神經炎，醫囑：建議寬頭鞋治療（
      見原審卷(一)63頁）。(9)中央健康保險局臺北第二聯合門診
      中心醫師徐名鴻（97年6月9日）診斷：周邊神經病變、雙
      腳底疼痛，醫囑：不宜久站長時間行走負重等運動，使用
      合宜大小鞋子，以利復健治療（見原審卷(一)118頁）。故
      經由上開多家醫診院所，經歷數位醫師之診治結果，上訴
      人患有兩側足部扭傷及拉傷、周邊神經痛併多發性肌腱炎
      併雙腳疼痛、多發性神經病變、兩側扁平足併小腿肌肉酸
      痛、雙側膝關節退化性關節炎、雙側足部指間肌腱炎，醫
      足底肌膜炎足屈趾肌腱炎、兩足疼痛，疑似趾間神經炎周
      邊神經病變、雙腳底疼痛等症狀，其足部疼痛之病情甚為
      複雜，時間甚久，均可能導致足部疼痛，故難以上訴人足
      部疼痛一節，即推論是肇因於穿著鄧復旦所指示之矯正鞋
      墊所造成。
    3.更何況上訴人至臺大醫院就醫時，即自訴其至台北長庚醫
      院求診並訂製鞋墊，曾稍減其疼痛等語（This Jan.,he
      went to CGMH and made customized cushion pad. This
      would somewhat relieve his pain.見原審卷(一)252頁）
      ，足證上訴人於使用該矯正鞋墊後，尚非完全無減輕其疼
      痛。
    4.從而，據上訴人所提出之前述病歷資料記載，其於94年2
      月25日在台北長庚醫院就診前，雙足底疼痛已有多年，且
      疼痛之病因複雜，陸續接受復健及藥物治療，均效果欠佳
      。鄧復旦指示上訴人以矯正鞋墊復健，與其足部持續疼痛
      間，難認有因果關係存在。上訴人此之主張，洵無可取。
  (三)綜上所述，上訴人既經醫審會鑑定之結果，認具有可塑性扁
    平足之病徵，則台北長庚醫院之醫師鄧復旦看診時，依其專
    業判斷認上訴人為扁平足之病情，難謂有何醫療過失可言，
    且鄧復旦指示以穿著矯正鞋墊為復健方式，與上訴人足部疼
    痛之間，亦難認有因果關係。是鄧復旦不具侵權行為，上訴
    人依侵權行為之規定，請求被上訴人應連帶負損害賠償責任
    云云，於法無據。被上訴人既不具侵權行為，則兩造之另一
    爭執事項即上訴人可請求之醫療費用、慰撫金、減少勞動能
    力損失之數額等等，本院無再審酌之必要，併予敘明。
八、從而，上訴人依民法第184條、第188條之侵權行為規定，請
    求被上訴人應連帶給付2,037,000元及自起訴狀繕本送達翌
    日起至清償日止，按年息5％計算之利息，為無理由，應予
    駁回。又上訴人之訴既經駁回，其假執行之聲請亦失所附麗
    ，應併予駁回。原審為上訴人敗訴之判決並駁回其假執行之
    聲請，核無不合，上訴意旨指摘原判決不當，求予廢棄改判
    ，為無理由，應駁回其上訴。另上訴人追加請求被上訴人應
    再連帶給付減少勞動能力損失622,000元及自99年12月2日準
    備(三)狀繕本送達之翌日起至清償日止，按年息5％計算之利
    息及此部分假執行之聲請，亦無理由，此部分追加之訴，亦
    一併駁回之。
九、本件事證已臻明確，兩造其餘攻擊防禦方法及立論之證據資
    料，均經本院審酌後，對判決結果不生影響，爰無庸逐一論
    述，併此敘明。
十、據上論結，本件上訴及追加之訴均為無理由，依民事訴訟法
    第449條第1項、第78條，判決如主文。
中    華    民    國   100    年    4     月    12    日
                  民事第十六庭
                        審判長法  官  王聖惠
                              法  官  邱瑞祥
                              法  官  呂淑玲
正本係照原本作成。
上訴人如不服本判決，應於收受送達後20日內向本院提出上訴書
狀，其未表明上訴理由者，應於提出上訴後20日內向本院補提理
由書狀（均須按他造當事人之人數附繕本）上訴時應提出委任律
師或具有律師資格之人之委任狀；委任有律師資格者，另應附具
律師資格證書及釋明委任人與受任人有民事訴訟法第466條之1第
1項但書或第2項（詳附註）所定關係之釋明文書影本。如委任律
師提起上訴者，應一併繳納上訴審裁判費。
中    華    民    國   100    年    4     月    12    日
                              書記官  明祖全
附註：
民事訴訟法第466條之1（第1項、第2項）：
對於第二審判決上訴，上訴人應委任律師為訴訟代理人。但上訴
人或其他法定代理人具有律師資格者，不在此限。
上訴人之配偶、三親等內之血親、二親等內之姻親，或上訴人為
法人、中央或地方機關時，其所屬專任人員具有律師資格並經法
院認為適當者，亦得為第三審訴訟代理人。